臺灣板橋地方法院刑事判決　　　　　　　　　　　　九十二年度訴字第一二九一號
　　公　訴　人　臺灣板橋地方法院檢察署檢察官
　　被　　　告　辛○○
　　選任辯護人　嚴亮律師
　　被　　　告　辰○○○
右列被告因詐欺案件，經檢察官提起公訴（九十年度偵字第一八二五號）及移
審理（九十年度偵字第三七一九號、第三七五八號），本院判決如左：
    主  文
辛○○共同以意圖為自己不法之所有，以詐術使人將本人之物交付為常業，處有期徒
刑肆年。
辰○○○共同以意圖為自己不法之所有，以詐術使人將本人之物交付為常業，處有期
徒刑貳年。
    事  實
一、辛○○於民國八十四年間認識辰○○○，得知辰○○○名下有多筆不動產，二人
    即於八十四年間共同以辰○○○名下之不動產為擔保，先後多次向乙○○借用高
    達新台幣（下同）四千萬元之現金自行花用，並於八十五年間由辰○○○以其所
    有之土地即座落台北縣永和市○○段一０八０地號（應有部分一萬分之十五）、
    一０八三地號（應有部分一千二百五十分之三）、第一０八八地號（應有部分一
    萬分之一百六十三）與其上建號永和市第三三二八號即門牌號碼台北縣永和市○○路四六０號房屋，於八十五年二月五日共同向匯通商業銀行（已更名為國泰商
    業銀行）設定抵押權，借款九百萬元。另辰○○○又於八十五年九月十六日，以
    其所有土地即座落台北縣永和市○○段第四五六號土地全部及其上建號永和市○○段第九九四號即門牌號碼台北縣永和市○○路○段一七八號房屋（已於八十八
    年九月廿九日移轉所有權登記予顏武良所有），向華泰銀行抵押借款二千四百萬
    元（以上事實尚無施用詐術之情事）。辰○○○、辛○○二人均明知上開不動產
    已無剩餘價值，且其等已對外借貸大筆金額，均屬於毫無資力、無法週轉之狀況
    ，竟仍共同基於意圖為自己不法所有之犯意聯絡，對外隱瞞前開事實，仍對外宣
    稱辰○○○有多筆不動產可資清償，由辛○○教授辰○○○向他人借款之理由，
    再由辰○○○出面，或由辛○○、辰○○○二人共同出面，自八十七年間起，陸
    續向附表一所示之己○○○等人佯稱辰○○○妹妹開設化妝品公司需資金週轉，
    或辰○○○先生過世需要現金繳納遺產稅云云，向己○○○等人借用款項（詳細
    詐欺時間、地點、金額均詳如附表一所示），並允諾按期支付利息，使己○○○
    等人陷於錯誤，誤以為辰○○○、辛○○確實有還款能力、還款意願，而多次交
    付借款與辰○○○，辰○○○、辛○○則使用右述之以債養債之方式向己○○○
    等人詐騙款項，並以所詐得之收入賴以維生、恃以為業。
二、辰○○○明知本身已無資力，且無繳納會款之意，又承前開常業詐欺取財之犯意
    ，自八十七年間起，參加如附表二所示之丑○○等人招募之民間互助會，向會首
    標取款項後，僅繳納部分死會會款或根本無力繳納（詳細得標情形如附表二所示
    ），嗣於八十九年十二月廿四日辰○○○舉家搬離住所，丑○○等人追索欠款、
    會款無著，始知受騙。
三、案經丑○○、壬○○、庚○○、寅○○、己○○○、甲○○、丙○○○、丑○○
    、子○○○、卯○○、丁○○、戊○○及癸○○○訴由臺灣板橋地方法院檢察署
    檢察官偵查起訴及移送併案審理。
    理  由
一、右揭犯罪事實業經被告辰○○○於本院訊問、審理中坦承不諱，被告辛○○則矢
    口否認有何詐欺犯行，辯稱：伊並未向告訴人己○○○等人借錢，也沒有請被告
    辰○○○幫伊借錢，被告辰○○○從未交錢給伊，伊只是陪被告辰○○○去探望
    車禍在家之告訴人李佳樺，並未向李佳樺借錢，伊並無任何詐欺犯行云云。經查
    ：
（一）被告辰○○○、辛○○所為如事實一所示之詐欺犯行，除有被告辰○○○之自
      白外，業經告訴人己○○○、甲○○、丙○○○、丑○○、寅○○、子○○○
      、癸○○○、陳國華、李佳樺、卓文立、羅麗芬於偵查中指述明確，並有其等
      提出如附表一所示之保管單、借據、本票、匯款單等資料在卷可資佐證，顯見
      被告辰○○○之自白應非無據。
（二）其次，被告辰○○○於本院審理中以證人身分具結證述上情明確，其與被告辛○○並無仇隙，自不可能甘冒偽證罪之刑責而誣陷被告辛○○。又證人乙○○
      於本院訊問時具結證稱：「在八十四年時，有壹個自稱嚴旭代書的人來介紹，
      說他手上有壹個案子，叫辰○○○，需要借錢。... 代書再帶我到被告辛○○
      家，被告辰○○○也在，地點在永和文化路。到被告辛○○家後，大部分是被
      告辛○○在跟我談話，被告辰○○○都在旁邊點頭，代書也在。內容是被告辛○○說被告辰○○○先生過逝，要借錢辦房屋繼承過戶，...。當天說要借一
      百五十萬，沒有說借多久，只說最多借半年。利息是代書之前就跟我說好，要
      算三分。當天就答應要借錢。被告辰○○○拿出她的權狀，給代書去辦借貸。
      隔幾天設定辦好了，我送錢到永和路二段被告辰○○○家裡，當時被告辛○○
      也在。... 我前前後後借錢的次數非常多，現在算不出來。剛開始是用房子設
      定抵押借，到最後變成信用借款，我有叫被告辛○○寫保證書給我。之後要借
      錢，都是被告辛○○打電話給我，說被告辰○○○哪裡的房子又蓋好了，錢不
      夠要再跟我借錢。我們會再約見面談借錢的事。談的時候，都是被告辛○○在
      講，被告辰○○○也在。都是說被告辰○○○要借，被告辰○○○在旁邊點頭
      ，講得比較少。」、「（問：被告二人借款金額？）總共約四千多萬。都沒有
      還。借錢的理由都是被告辛○○說的，第一次說被告辰○○○先生過逝，要辦
      繼承過戶。還有說被告辰○○○香港有房子、要辦過戶、要娶媳婦、表妹大陸
      要投資。我問被告辛○○借這麼多錢，妳敢做擔保，有什麼可以給我做保證。
      被告辛○○說她重慶南路有房子，她先生在三重湯城大樓有二棟辦公大樓，他
      公司做很大，還有到大陸投資。都是被告辰○○○開本票，被告辛○○都在旁
      邊簽名蓋指印。」等語（參見本院九十二年八月廿二日訊問筆錄），是被告辰
      ○○○、辛○○於八十四年間確實已共同向證人乙○○陸續借款高達四千萬元
      。且被告辰○○○所有如事實欄所示之不動產，也於八十五年間向銀行設定抵
      押，借貸高達三千三百萬元，該不動產本身已無剩餘價值，亦有相關土地登記
      謄本、建物登記謄本在卷可稽（附於台灣板橋地方法院檢察署九十年度偵字第
      一八二五號案卷第六十一頁至第七十八頁），顯見被告辰○○○、辛○○當時
      確實已毫無清償之資力。
（三）再查，告訴人李佳樺於偵查中指稱：「她（辛○○）有跟辰○○○一起到我家
      ，時間是八十九年十二月間，叫我湊一千五百萬元，辛○○說辰○○○有二間
      房子可以先過戶給我，一年沒還錢房子就算我的，我說沒錢，辛○○說我合建
      分很多房子，但該次我沒有借她錢」、「辰○○○自八十七年開始向我借三百
      萬元，地點在她家」、「八十九年十二月辛○○與辰○○○有到我家向我借一
      千五百萬元，並說要將永和市○○路○段房屋擔保，我查知該房子已經有高額
      抵押，我才沒有借錢給她」等語（參見前開偵查卷第九十六頁正面、第一ＯＯ
      頁背面），核與被告辰○○○以證人身分具結證述之情節大致相符，更可見被
      告辰○○○之自白應與事實相符，被告辛○○辯稱：伊並未叫辰○○○幫伊借
      錢，伊只是陪辰○○○去看李佳樺，並未談借錢之事云云，實為事後卸責之詞
      ，不足採信。被告辰○○○、辛○○二人明知無力清償債務，卻對告訴人己○○○等人佯稱妹妹開化妝品公司、有不動產可擔保、願支付利息云云，使告訴
      人己○○○等人陷於錯誤交付借款，再利用借款支付之前借款利息之「以債養
      債」方式詐得高達三千六百八十五萬元借款，其二人之犯行至為明確。
（四）被告辰○○○所為如事實二所示之犯行，除有被告辰○○○之自白外，業經告
      訴人丑○○、卯○○、壬○○、寅○○、丁○○、戊○○、庚○○等人於偵查
      中指述明確，並有其等提出如附表二所示之會單、本票、筆記資料在卷可資佐
      證，足見被告辰○○○之自白確與事實相符，其此部分犯行亦堪認定。
（五）被告辰○○○、辛○○均無職業，業經二人供明在卷，其等在短短二年之時間
      內共計詐得三千六百八十五萬元供己花用，被告辰○○○另以參加互助會之方
      式詐得約七百萬元，二人顯然係以詐欺所得賴以維生，均為常業犯。綜上所述
      ，本件事證已臻明確，被告辰○○○、辛○○二人之犯行均堪認定。
二、核被告辰○○○、辛○○二人所為，均係犯刑法第三百四十條第一項常業詐欺罪
    ，被告二人就前揭借款詐欺部分犯行，有犯意聯絡及行為分擔，為共同正犯。至
    於移送併案審理部分（告訴人李佳樺、卓文立、羅麗芬部分）雖未經檢察官提起
    公訴，惟與業經起訴之前開犯行屬於常業犯之實質上一罪，本院自得併予審究，
    附此敘明。爰審酌被告辰○○○、辛○○之犯罪動機、目的、使用之手段、詐騙
    金額甚鉅、迄未全數賠償被害人所受損失，又被告辰○○○犯後坦承犯行，深表
    悔悟，被告辛○○則飾詞推諉，犯後態度不佳等一切情狀，分別量處如主文所示
    之刑。
據上論斷，應依刑事訴訟法第二百九十九條第一項前段，刑法第二十八條、第三百四
十條，罰金罰鍰提高標準條例第一條前段，判決如主文。
本案經檢察官李海龍提起公訴、檢察官張云綺到庭執行職務。
中      華      民      國      九十三      年      三    月    三十一  日
                                  臺灣板橋地方法院刑事第八庭
                                      審判長法  官  樊 季 康
                                            法  官  連 育 群
                                            法  官  劉 元 斐
右正本證明與原本無異。
如不服本判決，應於判決送達後十日內，向本院提出上訴狀。
                                            書記官  蘇 宥 維
中      華      民      國      九十三      年      四    月      五    日
附錄本案所犯法條全文：
中華民國刑法第三百四十條
以犯第三百三十九條之罪為常業者，處一年以上七年以下有期徒刑，得併科五萬元以
下罰金。
附表一（借款部分）
┌───┬─────┬──────────────────────────
│編號  │被害人    │被害經過、金額及相關物證
├───┼─────┼──────────────────────────
│一    │己○○○  │辰○○○以妹妹開化粧品店需資金為由，自八十七年十二月
│      │          │開始至八十九年七月止，至己○○○位於台北縣永和市○○○      ○          ○路十九巷十一號住處，向己○○○借款十餘次，共借得九百
│      │          │四十五萬元，屆期未還。
│      │          ├──────────────────────────
│      │          │保管單十二紙（附於台灣板橋地方法院檢察署九十年度偵字
│      │          │第一八二五號案卷第十頁至第廿一頁）
├───┼─────┼──────────────────────────
│二    │甲○○    │辰○○○以妹妹開化粧品店需資金為由，於八十八年十月五
│      │    │日至台北縣永和市○○街廿九巷六號二樓，向甲○○借款五
│      │          │十萬元，屆期未還。
│      │          ├──────────────────────────
│      │          │借據一紙（附於同右案卷第廿二頁）
├───┼─────┼──────────────────────────
│三    │丙○○○  │辰○○○以妹妹開化粧品店需資金為由，自八十八年八月廿
│      │          │三日起至八十九年九月間，至丙○○○位於台北縣永和市○○      ○          ○○路十六巷一號四樓住處，陸續向丙○○○借得三百九十萬
│      │          │元，屆期未還。
│      │          ├──────────────────────────
│      │          │借據九紙（附於同右案卷第廿四頁至第四十頁）
├───┼─────┼──────────────────────────
│四    │丑○○    │辰○○○以妹妹開化粧品店需資金為由，自八十九年十二月
│      │          │十五日至丑○○位於台北縣永和市○○街廿八巷一號住處，
│      │          │委請丑○○向張素真借款五十萬元，又於同年月六日向曾女
│      │          │借款十萬元，屆期未還。
│      │          ├──────────────────────────
│      │          │本票二紙（附於同右案卷第四十一頁、第四十二頁）
├───┼─────┼──────────────────────────
│五    │寅○○    │辰○○○以妹妹開化粧品店需資金為由，於八十九年十二月
│      │          │十七日，在寅○○位於台北縣永和市○○街廿九巷六號住處
│      │          │，向黃鳳嬌借得二十萬元，約定八十九年十二月廿七日返還
│      │          │，惟屆期未還。
│      │          ├──────────────────────────
│      │          │本票三紙（附於同右案卷第四十五頁）
├───┼─────┼──────────────────────────
│六    │子○○○  │辰○○○於八十八年九月十四日，至子○○○位於台北縣永
│      │        │和市○○街五四巷六號住處，向子○○○借款四十萬元，再
│      │          │於八十八年九月十六日向子○○○借款三十萬元，屆期未還
│      │          │。
│      │          ├──────────────────────────
│      │          │借據一紙、本票二紙（附於同右卷第四十三頁、第四十四頁
│      │          │）
├───┼─────┼──────────────────────────
│七    │癸○○○  │辰○○○以妹妹開化粧品店需資金為由，自八十八年十月開
│      │          │始至八十九年十月，至台北縣永和市○○街一巷十六號許陳
│      │          │春莉住處，向癸○○○借款十餘次，陸續借得一千三百萬元
│      │          │，屆期未還。
├───┼─────┼──────────────────────────
│八    │陳國華    │由辰○○○出面向陳國華謊稱其妹妹辛○○開設化妝品公司
│      │          │要發年終獎金，自八十七年十月起至八十九年十一月止，先
│      │          │後多次在被告辰○○○住處向陳國華借款五百五十萬元，並
│      │          │簽發本票擔保，惟屆期均未償還。
│      │          ├──────────────────────────
│      │          │本票六紙、借據三紙（附於台灣板橋地方法院檢察署九十年
│      │          │度偵字第三七一九號案卷第五頁至第九頁、第十二頁至第十
│      │          │五頁）
├───┼─────┼──────────────────────────
│九    │李佳樺    │辰○○○向李佳樺佯稱其夫死亡辦理繼承需繳遺產稅，於八
│      │          │十七年七月四日在辰○○○住處住處向李佳樺借款一百萬元
│      │          │，並簽發到期日為八十八年三月四日之同額本票一紙；蘇李
│      │          │玉瓊又於八十九年八、九月間某日，以其妹妹開設化妝品公
│      │          │司需週轉為由，再向李佳樺借款二百萬元並簽發到期日八十
│      │          │九年十月四日之同額本票一紙，惟屆期均未清償。辰○○○
││          │與辛○○又於八十九年十二月間某日一起到其住處借款一千
│      │          │五百萬元，辛○○並向李佳樺稱：辰○○○有二間房子可以
│      │          │先過戶，惟李佳樺拒絕借貸，辰○○○、辛○○始未得手。
│      │          │
│      │          ├──────────────────────────
│      │          │本票二紙（附於同右案卷第十頁、第十一頁）
├───┼─────┼──────────────────────────
│十    │卓文立    │辰○○○自八十八年三月十五日起至八十九年四月廿五日止
│      │羅麗芬    │，透過不知情之許秀鳳，以要經營化妝品公司及營造廠需要
│      │          │資金週轉為由，先後七次在台北縣永和市○○路○段一七八
│      │          │號向卓文立、羅麗芬夫妻借款共計八百三十萬元，並簽發本
│      │          │票擔保，惟屆期均未獲清償。
│      │          ├──────────────────────────
│      │          │本票五紙、匯款單七紙（附於台灣板橋地方法院九十年度偵
│      │          │字第三七五八號案卷第第四頁至第八頁、第六十七頁至第六
│      │          │十九頁）
└───┴─────┴──────────────────────────
附表二（互助會款部分）
┌───┬─────┬──────────────────────────
│編號  │被害人    │互助會內容、得標情形及相關物證
├───┼─────┼──────────────────────────
│一    │丑○○    │辰○○○參加丑○○所召集互助會，每會二萬元，會期自八
│      │          │十九年一月十五日起至九十二年十二月十五日止（六月三十
│      │          │日及十二月各加標一次），辰○○○參加二會，旋於八十九
│      │          │年三月十五日以二千六百元標得一會，在丑○○前開住處取
│      │          │得會款九十一萬二千八百元，自八十九年十二月三十日起，
│      │          │辰○○○即未付任何互助會款。
│    │          ├──────────────────────────
│      │          │會單一紙（附於台灣板橋地方法院檢察署九十年度偵字第一
│      │          │八二五號案卷第五十頁）
├───┼─────┼──────────────────────────
│二    │卯○○    │辰○○○參加卯○○所召集互助會，每會二萬元，自八十九
│      │          │年八月十五日起開標至九十二年六月三十日止，每四個月加
│      │          │標一次，辰○○○參加二會，於八十九年八月十五日之首會
│      │          │即以三千四百元得標，並在卯○○位於台北縣永和市○○路
│      │          │五十六號住處取得會款七十一萬七千二百元，但自八十九年
│      │          │十二月起即未支付互助會款。
│      │          ├──────────────────────────
│      │          │會單一紙（附於同右案卷第五十一頁）
├───┼─────┼──────────────────────────
│三    │壬○○    │辰○○○參加壬○○所召集二組互助會，(一)第一會每會二萬
│      │          │元，自八十七年八月十五日起開標至九十二年五月十五日止
│      │          │，共七十六會，辰○○○參加二會，於八十七年八月十五日
│      │          │首會即得標，並在壬○○位於台北縣永和市○○街廿八巷廿
│      │          │二號一樓住處取得會款一百二十萬元六千四百元，自八十九
│      │          │年十二月廿四日起未支付互助會款。(二)第二會每會二萬元，
│      │          │自八十九年十二月十五日起開標，共三十七會，辰○○○參
│      │          │加二會，於八十九年十二月十五日之首會即得標，在壬○○
│      │          │住處取得會款一百二十萬元零九百元後，即無力繳納死會會
│      │          │款。
│      │          ├──────────────────────────
│      │          │本票一紙、筆記資料二紙、會單一紙（附於同右案卷第五十
│      │          │二頁至第五十五頁）
├───┼─────┼──────────────────────────
│四    │寅○○    │辰○○○參加寅○○所召集互助會，每會二萬元，連同會首
│      │          │共五十八人，自八十六年十二月三十日起開標，每二十天一
│      │          │次，辰○○○參加二會，先後於不詳時間得標，在寅○○前
│      │          │開住處取得會款約一百四十萬元，惟自八十九年十二月起未
│      │          │付互助會款。
│      │          ├──────────────────────────
│      │          │會單一紙（附於同右案卷第五十七頁）
├───┼─────┼──────────────────────────
│五    │丁○○    │辰○○○參加丁○○所召集互助會，每會二萬元，會期自八
│      │          │十七年十一月五日起至九十年九月五日止，連同會首共三十
│      │          │六人，每月五日開標，辰○○○參加二會，於八十八年五月
│      │          │間及八十八年十二月間得標，在丁○○位於台北縣永和市○○      ○          ○○街十一號二樓住處取得不詳金額之會款，惟自八十九年十
│      │          │二月五日起未付款，尚欠三十六萬款項未付。
│      │          ├──────────────────────────
│      │          │會單一紙（附於同右案卷第五十八頁）
├───┼─────┼──────────────────────────
│六    │戊○○    │辰○○○參加戊○○所召集互助會，每會二萬元，連同會首
│      │          │共四十三會，會期自八十九年五月五日起至九十一年十二月
│      │          │止，二月、五月、八月及十一月加標一次，辰○○○參加二
│      │          │會，旋於八十九年七月以四千七百元得標，在戊○○位於台
│      │          │北縣永和市○○街五七號住處取得會款六十七萬元，惟自九
│      │          │十年一月起，即未付會款。
│      │          ├──────────────────────────
│      │          │會單一紙、筆記資料一紙（附於同右案卷第五十九頁、第六
│      │          │十頁）
├───┼─────┼──────────────────────────
│七    │庚○○    │辰○○○參加庚○○所召集互助會，每會二萬元，連同共三
│      │          │十二會，自八十九年八月十日起至九十年二月十日，每月十
│      │          │日投標，辰○○○參加二會，旋於於八十九年十二月十日以
│      │          │二千三百元得標，在庚○○位於台北縣永和市○○路廿四號
│      │          │住處取得會款五十餘萬元，惟自九十年一月起即未付會款。
│      │          ├──────────────────────────
│      │          │會單一紙（附於同右案卷第五十六頁）
└───┴─────┴──────────────────────────
